臺灣臺北地方法院民事判決　　　　　　 94年度簡上字第438號
上　訴　人　乙○○
被上訴人　　甲○○
上列當事人間請求侵權行為損害賠償事件，上訴人對於中華民國
94年6月14日臺灣臺北地方法院臺北簡易庭93年度北簡字第29028
號第一審判決提起上訴，經本院於94年10月4日言詞辯論終結，
判決如下：
    主  　　文
上訴駁回。
第二審訴訟費用由上訴人負擔。
    事實及理由
一、上訴人主張：被上訴人係台北市中山區力行里里長，上訴人
    為同里里民。上訴人依被上訴人民國93年3月2日來函要求，
    以存證信函回覆，不料，被上訴人竟基於意圖散布於眾之妨
    害名譽犯意，於同年3月8日至同年月11日間某日，在前揭上
    訴人之回函上書寫「『乙○○』消話（台語：瘋話之意）連
    篇！鬼扯！既已長篇大論，何不直答主題」「惡人先告狀，
    回函副本給分局長、區長、所長，有何屁事」「訴訟，以法
    制惡，乃正當途逕」「『挺扁後援會』『李登輝學校』有您
    胡扯，會幫倒忙！」等文字，污蔑上訴人是惡人、瘋話、鬼
    扯，並指摘上訴人言行不端，會玷污「挺扁後援會」、「李
    登輝學校」，再將之張貼在台北市○○區○○里○○路45
    巷朱崙公園之公務用佈告欄上，使不特定人得以閱覽，依社
    會通念，足以貶損上訴人於社會上之評價及信用，使上訴人
    名譽受損，其行為非善意發表言論，不受言論自由保障，縱
    然不構成犯罪，亦屬侵害上訴人之名譽，故被上訴人應負侵
    權行為損害賠償責任，爰依民法第184條第1項、第195條第1
    項等規定，請求被上訴人賠償上訴人非財產上損害等語。並
    為上訴聲明：(一)原判決廢棄。(二)被上訴人應給付上訴人新台
    幣（下同）49 萬元及自起訴狀繕本送達翌日起至清償日止,
    按年利率百分之五計算之利息。(三)請准依職權宣告假執行。
二、被上訴人辯稱：上訴人未具理由，意圖妨害被上訴人之名譽
    ，於93年2月間多次在位於台北市○○區○○里○○路45巷
    朱崙公園及附近馬路上，懸掛載有呼籲里民連署罷免被上訴
    人等內容之看板，被上訴人遂於93年3月2日函請上訴人於七
    日內說明罷免被上訴人之動機、事實、理由及證據，嗣上訴
    人回函未具體說明，僅謂其幫忙總統大選，無暇提出說明，
    俟總統大選後，如被上訴人再為請求，其始願提出。然上訴
    人既發起對被上訴人罷免之行動，應早有罷免之理由及根據
    ，何需等總統大選後，再由被上訴人請求始提出之理。故被
    上訴人於93年3月8日至同年月11日間，在上訴人之回函上加
    註「挺扁後援會」「李登輝學校」「有您胡扯，會幫倒忙」
    等語後，將之張貼在台北市○○區○○里○○路45巷朱崙公
    園之公務用佈告欄上，此乃被上訴人自我防禦之行為。上訴
    人既從事罷免被上訴人之政治活動，自應容忍被上訴人對該
    罷免行動之反擊、防禦行為，被上訴人所添具之文字，係就
    上訴人從事政治活動之評論，以供公眾判斷，屬善意發表言
    論，與罷免被上訴人之活動有關，上訴人應予容忍，不得謂
    被上訴人妨害其名譽。另台灣高等法院就上訴人告訴被上訴
    人妨害名譽之刑事案件，已判決被上訴人無罪確定等語。並
    為答辯聲明：上訴駁回。
三、經查：上訴人為台北市中山區力行里里民，被上訴人為該里
    里長，上訴人於93年2月間，多次在台北市○○區○○里○
    ○路45巷朱崙公園內及附近馬路上，懸掛載有呼籲里民連署
    罷免被上訴人等內容之看板，但未載具體事由，被上訴人遂
    於93年3月2日函請上訴人於七日內說明罷免被上訴人之動機
    、事實、理由及證據，嗣上訴人於93年3月8日之回函仍未具
    體說明，故被上訴人於93年3月8日至同年月11日間，在上訴
    人之回函上加註「『乙○○』消話連篇！鬼扯！既已長篇大
    論，何不直答主題」「惡人先告狀，回函副本給分局長、區
    長、所長，有何屁事」「訴訟，以法制惡，乃正當途逕」「
    『挺扁後援會』『李登輝學校』有您胡扯，會幫倒忙！」等
    文字後，將之張貼在台北市○○區○○里○○路45巷朱崙公
    園之佈告欄上，經上訴人提起妨害名譽告訴，臺灣臺北地方
    法院檢察署以93年偵字第12144號案件提起公訴，本院以93
    年度易字第1106號刑事判決判處被上訴人散布文字，指摘足
    以毀損他人名譽之事，處拘役30日，如易科罰金以300元折
    算1日後，被上訴人提起上訴，並經臺灣高等法院以93年度
    上易字第2046號刑事判決改判被上訴人無罪確定等事實，為
    兩造所不爭執，並有原審卷附上訴人所提臺灣臺北地方法院
    檢察署93年偵字第12144號起訴書、本院93年度易字第1106
    號刑事判決與被上訴人所提臺灣高等法院93年度上易字第
    2046號刑事判決等影本，以及上訴人所提卷附存證信函影本
    與佈告欄照片在卷可稽，堪信為真實。
四、上訴人主張被上訴人上開行為構成侵權行為等情，則為被上
    訴人所否認，是本件應予審究之重點，在於被上訴人將上訴
    人之回函加註上述文字並公開張貼於公園佈告欄上，是否不
    法侵害上訴人之名譽？若是，上訴人得否請求非財產上之損
    害？茲分述如下：
    (一)按名譽有無受損害，應以社會上對個人評價是否貶損作為
      判斷之依據，苟其行為足以使他人在社會上之評價受到貶
      損，不論其為故意或過失，均可構成侵權行為，最高法院
      90年台上字第646號判例可資參照。
    (二)被上訴人將上訴人之回函加註上述文字並公開張貼於公園
      佈告欄上，起因於上訴人公開懸掛看板，呼籲里民連署罷
      免被上訴人，被上訴人遂將雙方相關言論公開，訴諸社會
      公評。可知兩造均係以政治活動爭取選民支持，且手段相
      當。再觀乎卷附佈告欄照片所示，被上訴人係將其寄給上
      訴人之存證信函及上訴人回函一併黏貼在海報上，再於上
      訴人回函空白處及海報上加註上述文字，並附加標題「公
      論篇」及「公開評論」、「歡迎討論」、「以正聽視」等
      語。可見被上訴人加註之文字並非無的放矢，而是針對上
      訴人回函之內容所寫，故難謂被上訴人意欲無端貶損上訴
      人之社會評價而不法侵害上訴人之名譽。
    (三)再者，被上訴人加註「『乙○○』消話連篇！鬼扯！（既
      已長篇大論，何不直答主題）」「惡人先告狀，回函副本
      給分局長、區長、所長，有何屁事」「訴訟，以法制惡，
      乃正當途逕」「『挺扁後援會』『李登輝學校』有您胡扯
      ，會幫倒忙！」等文字，固然屬負面的批評，然被上訴人
      加註之文字是針對上訴人93年3月8日之回函內容而寫，已
      如前述，則參酌該回函內容記載：「首先，非常感謝里長
      大人存證來信函，準備對本人提起訴訟之關懷。里民們時
      時盛傳里長大人性喜訴訟，動則提訟，因而時與里民結怨
      ，現本席親自面臨此境，似乎里民們傳言不假，真是力行
      里里民們的悲哀，本席相當遺憾，不以為然。雖然您有幸
      當選里長，但以里長選舉投票率之低，再加上里民們盛傳
      您選舉時動用幽靈人口選舉等等，投票率低您的票數又未
      過半，所以當選並不表示多數里民的民意。有幸當選，實
      應處處與里民為善，作好里民與政府間的橋樑，關懷弱勢
      ，促進里民們的和諧，時時以里內建設為目標才是。針對
      里長大人存證來信函明示要本席七日內作答一事，逾期七
      日回答即針對本席依法追究刑責，時間太緊迫，強人所難
      ，因目前本席除經營本業以養家糊口而外，還有一本席目
      前在李登輝學校國政研究班就讀，二3/20總統大選在即，
      本席身兼朱崙社區挺扁後援會總幹事及財務長，實在很難
      配合，但竭誠歡迎您錯開上述時間，再來函明示。里長大
      人性喜訴訟，對本人提訟之事，您可斟酌，本席在民主法
      治下，尊重人民也尊重您的權利，都願奉陪，謝謝」等語
      ，以及被上訴人加註之文字係與上訴人之回函一併張貼於
      公園之佈告欄等情，當不特定觀眾看到被上訴人之負面評
      語時，也能看到被上訴人批評之對象，亦即上訴人之回函
      內容，而在兩種意見一併呈現時，經兩相對照，孰是孰非
      ，觀眾自有公斷，不致盡信被上訴人之批評。例如：見到
      「『乙○○』消話連篇！鬼扯！（既已長篇大論，何不直
      答主題）」等文字，得與上訴人回函內容相比較，究係回
      函言之無物，抑或被上訴人無端漫罵；見到「惡人先告狀
      ，回函副本給分局長、區長、所長，有何屁事」等文字，
      亦得評價該回函以分局長、區長、所長為副本收件人是否
      屬「惡人」行徑；見到「『挺扁後援會』『李登輝學校』
      有您胡扯，會幫倒忙！」等文字，則可就上訴人回函相關
      內容及本身對「挺扁後援會」「李登輝學校」之看法，判
      斷「挺扁後援會」「李登輝學校」對上訴人之社會評價究
      竟有加分或減分之效果。從而，尚難遽認被上訴人於上訴
      人回函加註上述文字並公開張貼一事足以貶損上訴人在社
      會上之評價而使上訴人名譽受有損害。
五、綜上所述，被上訴人將上訴人之回函加註上述文字並公開張
    貼於公園佈告欄上，既難認係不法侵害上訴人之名譽，上訴
    人之名譽亦難認因此受有損害，則上訴人依民法第184條第1
    項、第195條第1項規定，請求被上訴人賠償上訴人非財產上
    損害49萬元及利息，為無理由，不應准許，其假執行之聲請
    失所附麗，應併予駁回。原審為上訴人敗訴之判決，並無不
    合。上訴意旨指摘原判決不當，請求予以廢棄改判，為無理
    由，應予駁回。
六、據上論結，本件上訴為無理由，依民事訴訟法第436條之1第
    3項、第449條第1項、第78條，判決如主文。
中　　華　　民　　國　　94　　年　　10　　月　　18　　日
                  臺灣臺北地方法院民事第四庭
                          審判長法　官　林麗玲
                            　　法　官　陳文正
                            　　法　官　林玲玉
以上正本係照原本作成。
本件不得上訴。
 中　　華　　民　　國　　94　　年　　10　　月　　18   日
                                書記官　江虹儀
